【裁判字號】    95,重訴,2733
【裁判日期】    951229
【裁判案由】    擄人勒贖
【裁判全文】
臺灣臺中地方法院刑事判決            95年度重訴字第2733號
公  訴  人  臺灣臺中地方法院檢察署檢察官
被      告  乙○○
                    現羈押於臺灣臺中看守所
            甲○○
                    現羈押於臺灣臺中看守所
共      同
選任辯護人  陳武璋  律師
上列被告等因擄人勒贖案件，經檢察官提起公訴（95年度偵字第
16294號），本院判決如下：
    主  文
乙○○、甲○○共同意圖勒贖而擄人，乙○○，累犯，處有期徒
刑伍年陸月。甲○○處有期徒刑肆年陸月。扣案黑色筆記本壹本
、空氣瓦斯槍壹枝（槍枝管制編號：0000000000號）、野戰刀壹
支、黑色手銬壹個及膠帶數段均沒收。
    犯罪事實
一、乙○○前於民國94年間，因傷害案件，經台灣台南地方法院
    以94年度簡字第2851號判處有期徒刑2月確定，於95年5月24
    日易科罰金執行完畢。甲○○前於92年間，因違反台灣地區
    與大陸地區人民關係條例案件，經台灣桃園地方法院於93年
    12月9日以93年度簡字第260號判處有期徒刑6月、緩刑3年確
    定，現於緩刑期內（未構成累犯）。
二、詎乙○○仍不知悔改，與甲○○2人因缺錢花用，乙○○忽
    憶及其於94年間曾透過丙○○之介紹，為丁○○處理過工程
    鄰地糾紛事宜，認丁○○頗有資力，其2人竟共同意圖為自
    己不法之所有，於95年6月底某日，在乙○○位於台中縣豐
    原市○○街265巷4號住處謀議綁架丁○○以勒贖金錢，又透
    過不知情之丙○○得知丁○○之生活起居習慣及工作場所所
    在地後，於95年7月16日7時30分許，由乙○○駕駛車號QN-5
    877號自小客車搭載甲○○，攜帶不具殺傷力之空氣瓦斯槍1
    枝（槍枝管制編號：0000000000號）、非屬槍砲彈藥刀械管
    制條例所公告查禁之野戰刀1支、黑色頭套（未扣案）、膠
    帶及黑色手銬等物，至台中市○○區○○路267巷38號丁○○所在之建築工地4樓浴室，趁丁○○彎腰低頭清理浴室之
    際，由甲○○持上開空氣瓦斯槍抵住丁○○身體，喝令其趴
    在地上，再以黑色頭套圍住丁○○頭部，使丁○○無法辨認
    遭何人綁架，復以黑色手銬銬住丁○○之雙手，並以白色膠
    帶加強蒙蔽丁○○之雙眼，乙○○則持上開野戰刀在旁警戒
    ，丁○○自知無力反抗，任由乙○○、甲○○將其押上該
    QN-5877號自小客車後座，而遭剝奪行動自由。由乙○○駕
    駛上開自小客車，甲○○則在後座控制丁○○，並向丁○○
    恫稱「我們2人是大陸偷渡返台的跑路兄弟，有人出錢要買
    你的性命」等語，恫嚇丁○○需交付贖金新台幣（下同）3
    千萬元，丁○○因害怕遭撕票，沿途與甲○○虛與委蛇，迨
    同日11時49分許，抵達台中縣豐原市○○路52巷11號「星宿
    汽車旅館」，由乙○○向櫃台人員羅安霖表示要住宿後，進
    入該旅館第803號房內，乙○○因恐遭丁○○認出，乃推由
    甲○○全程與丁○○談判勒贖金額，丁○○最後同意給付1
    百萬元。乙○○、甲○○2人遂於隔日（即95年7月17日）8
    時38分許，仍將丁○○以膠帶蒙眼、以手銬銬住雙手後，帶
    同丁○○駕駛上開自小客車離開「星宿汽車旅館」，途中要
    求丁○○以其所有之0000000000號行動電話撥打其子詹家宏
    之00000000 00號行動電話，囑咐詹家宏至第七商業銀行提
    領1百萬元，至台中市○○路與敦化路口交與某位吳姓男子
    ，乙○○、甲○○經確認詹家宏已領得贖款後，推由甲○○
    假稱其為該吳姓男子，搭乘計程車於同日9時許至台中市○○路與敦化路口向詹家宏取贖，乙○○則駕駛上開自小客車
    搭載丁○○尾隨在後方監控贖款交付經過，俟甲○○取得贖
    款後，與乙○○在台中市○○路與敦化路口會合，再由乙○○駕車將丁○○載至台中市○○區○○路與國安一路旁產業
    道路，交付1千元車資予丁○○後將之釋放，所得贖款100萬
    元由乙○○取走60萬元，另40萬元則交甲○○保管。嗣經丁○○自行撕下黏貼雙眼之膠帶及手銬，並委請路人報案，而
    為警循線查獲，並在甲○○所駕駛之車號5602-HW號自小客
    車內扣得乙○○所有供擄人勒贖所用之空氣瓦斯槍1枝（槍
    枝管制編號：0000000000號）、非屬槍砲彈藥刀械管制條例
    所公告查禁之野戰刀1支，及甲○○保管中之贓款39萬7千2
    百元（其餘2800元為甲○○花用殆盡），又於乙○○駕駛之
    上開自小客車內扣得其所有、書寫犯案過程中筆談用之黑色
    筆記本1本及剩餘贓款30萬9千元。
三、案經台中市警察局第五分局報請台灣台中地方法院檢察署檢
    察官偵查起訴。
    理  由
壹、證據能力方面
一、證人丁○○警詢筆錄之證據能力：按被告以外之人，於審判
    外之言詞或書面陳述，除法律有規定者外，不得作為證據；
    又被告以外之人（包括證人、鑑定人、告訴人、被害人及共
    同被告等）於檢察事務官、司法警察官或司法警察調查中所
    為之陳述，與審判中不符時，其先前之陳述具有較可信之特
    別情況，且為證明犯罪事實存否所必要者，得為證據，刑事
    訴訟法第159條第1項、第159條之2分別定有明文。是被告以
    外之人於司法警察（官）調查中所為之陳述，依刑事訴訟法
    第159條第1項規定，係屬傳聞證據，原則上無證據能力，惟
    如該陳述與審判中不符時，其先前之陳述具有較可信之特別
    情況，且為證明犯罪事實存否所必要者，依同法第159條之2
    規定（即刑事訴訟法第159條第1項所指之「除法律有規定者
    外」），始例外認為有證據能力；如該陳述與審判中相符時
    ，因該陳述並不符合刑事訴訟法第159條之2有關傳聞例外之
    規定，故不得作為認定本案犯罪事實有無之證據，此時，當
    以證人於審判中之陳述作為證據。另所謂「前後陳述不符」
    之要件，應就前後階段之陳述進行整體判斷，以決定其間是
    否具有實質性差異，惟無須針對全部陳述作比較，陳述之一
    部分有不符，亦屬之。又「證明犯罪事實之存否所必要」，
    即使用證據之必要性，係指因無法再從同陳述者取得證言，
    而有利用原陳述之必要性，只要認為該陳述是屬於與犯罪事
    實存否相關之事實，並為證明該事實在實質上之必要性即可
    。而「具有可信之特別情況」，係指依陳述時之外部客觀情
    況而言，足以令人相信該陳述是虛偽之危險性不高，必須綜
    合該陳述是否未受到外力影響；陳述人之觀察、記憶、表達
    是否正確及有無偽證之各項因素，而為判斷。經查，證人即
    被害人丁○○就其被擄過程於警詢之陳述與於本院審理中之
    證述相符，依前開說明，應以其於本院審理中所證述作為證
    據，其警詢所述應無證據能力。
二、證人丁○○偵訊筆錄之證據能力：按被告以外之人於偵查中
    向檢察官所為之陳述，除顯有不可信之情況外，得為證據，
    刑事訴訟法第159條之1第2項定有明文。證人丁○○於偵查
    中具結後向檢察官所為之陳述，屬傳聞證據；惟現階段刑事
    訴訟法規定，檢察官代表國家偵查犯罪、實施公訴，依法其
    有訊問被告、證人及鑑定人之權，而實務運作時，檢察官偵
    查中向被告以外之人所取得之陳述，原則上均能遵守法律規
    定，不致違法取供，其可信度極高，且本案被告及辯護人並
    未提出有何顯不可信之情形，且丁○○於本院審理時到庭作
    證，而經被告及其辯護人對質、詰問，而保障被告之對質、
    詰問權，故其偵訊筆錄依上開規定得為證據。
三、其餘以下本院作為判斷依據之各項證據資料之證據能力：按
    被告以外之人於審判外之陳述，雖不符前4條之規定，而經
    當事人於審判程序同意作為證據，法院審酌該言詞陳述或書
    面陳述作成時之情況，認為適當者，亦得為證據。當事人、
    代理人或辯護人於法院調查證據時，知有第159條第1項不得
    為證據之情形，而未於言詞辯論終結前聲明異議者，視為有
    前項之同意，刑事訴訟法第159條之5定有明文。查本件被告
    乙○○、甲○○及選任辯護人於本院準備程序、審理時，對
    證人丙○○、詹家宏、蕭何政、羅安霖、許新宗之警詢筆錄
    及共同被告乙○○、甲○○彼此為證人之偵訊筆錄之證據能
    力均表示沒有意見，且同意採為證據使用，本院審酌上開警
    詢及偵訊筆錄作成時之情況，認為適當，依前開刑事訴訟法
    第159條之5之規定，為傳聞法則之例外，有證據能力，本院
    自得引為判決之依據。
貳、罪責認定部分：
一、被告乙○○、甲○○就上開擄人勒贖之情節業於本院審理中
    坦承不諱，核與證人丙○○、詹家宏、蕭何政、羅安霖、許
    新宗於警詢中之陳述，及被告2人於偵訊中互為證人所為之
    證述大致相符，並據證人即被害人丁○○於偵訊及本院審理
    中指證歷歷，且有「星宿汽車旅館」住宿旅客名單（警卷第
    62頁）、「星宿汽車旅館」房間照片3張（警卷第69-70頁
    ）、「星宿汽車旅館」監視錄影器翻拍照片2張（警卷第72
    頁）、被告2人駕駛之上開自小客車於95年7月17日9時13分
    35秒許行經台中市○○區○○路與陳平路口之監視器翻拍照
    片1張（警卷第74頁）、起獲之贓款照片2張（警卷第76頁）
    、第七商業銀行取款憑條1張（警卷第80頁）、證人丁○○
    之第七商業銀行水湳分行存摺交易明細（警卷第81-82頁）
    、扣案被告乙○○所有黑色筆記本內筆談記錄1紙（警卷第8
    3頁）、證人丁○○持用之0000000000號行動電話通聯記錄
    （警卷第107-108頁）、車號QN-5877號自小客車車籍資料查
    詢作業明細（警卷第110頁）、扣押物品目錄表（警卷第51
    、57頁）、證人即被害人丁○○領回贖款之贓物認領保管單
    1份（警卷第118頁）、台中市警察局95年10月24日中市警保
    民字第0950096903號函及所附野戰刀照片（本院卷第94-95
    頁）、內政部警政署刑事警察局95年11月9日刑鑑字第09501
    53576號槍枝鑑定函（本院卷第182頁）在卷可憑，復有乙○○所有供擄人勒贖所用之空氣瓦斯槍1枝（槍枝管制編號：0
    000000000號）、非屬槍砲彈藥刀械管制條例所公告查禁之
    野戰刀1支、書寫犯案過程中筆談用之黑色筆記本1本、膠帶
    、黑色手銬等扣案可資佐證，本案事證明確，被告乙○○、
    甲○○犯行均洵堪認定，應予依法論科。
二、新舊法之比較：被告2人行為後，刑法及刑法施行法業於94
    年2 月2日修正公佈，並於95年7月1日施行。按行為後法律
    有變更者，適用行為時之法律，但行為後之法律有利於行為
    人者，適用最有利於行為人之法律，現行刑法第2條第1項定
    有明文。此條規定乃與刑法第1條罪刑法定主義契合，而貫
    徹法律禁止溯及既往原則，係規範行為後法律變更所生新舊
    法律比較適用之準據法，是刑法第2條本身雖經修正，但刑
    法第2條既屬適用法律之準據法，本身尚無比較新舊法之問
    題，應一律適用裁判時之現行刑法第2條規定以決定適用之
    刑罰法律，先予辨明。又以本次刑法修正之比較新舊法，應
    就罪刑有關之共犯、未遂犯、想像競合犯、牽連犯、連續犯
    、結合犯，以及累犯加重、自首減輕暨其他法定加減原因（
    如身份加減）與加減例等一切情形，本於統一性及整體性原
    則，綜其全部罪刑之結果而為比較，亦有最高法院95年度第
    8次刑庭會議決議可資參照。是按：
  修正前刑法第28條規定：「2人以上共同實施犯罪之行為者
    ，皆為正犯。」，修正後刑法第28條則規定：「2人以上共
    同實行犯罪之行為者，皆為正犯。」，其立法理由旨在排除
    陰謀、預備共同正犯之成立，對於著手後，共同實行犯罪構
    成要件行為者，修正前後規定均認應論以共同正犯，並無歧
    異。本案被告2人不論依修正前、後刑法第28條規定，均成
    立共同正犯，依刑法第2條第1項前段，自應適用行為時即修
    正前之刑法第28條規定。
  又刑法第47條關於累犯規定亦經修正，被告乙○○所犯上開
    之罪，不論依照修正前刑法第47條或修正後刑法第47條第1
    項規定，均成立累犯，應逕適用被告乙○○行為時之修正前
    刑法第47條累犯之規定。
  刑法第64條及第65條關於死刑及無期徒刑之加重限制及減輕
    方法亦經修正，依修正前刑法第64條第2項之規定，死刑減
    輕者，為無期徒刑，或為15年以下12年以上有期徒刑，修正
    後則僅得為無期徒刑；依修正前刑法第65條第2項之規定，
    無期徒刑減輕者，為7年以上有期徒刑，修正後則為20年以
    下15年以上有期徒刑，本件被告2人所犯之刑法第347條第1
    項之罪（詳如後述）法定刑為死刑、無期徒刑或7年以上有
    期徒刑，則依修正前刑法第64條第2項、第65條第2項之規定
    ，得減為無期徒刑、或為15年以下12年以上有期徒刑及為7
    年以上有期徒刑。若依修正後刑法第64條第2項、第65條第2
    項之規定，僅得減為無期徒刑及20年以下15年以上有期徒刑
    ，修正前之規定顯較有利於被告。
  綜上所述，經比較新舊法結果，應依刑法第2條第1項之規定
    ，以行為時之規定較有利於被告，自應依刑法第2條第1項前
    段，適用修正施行前刑法為論罪科刑之依據。
三、按刑法上所稱擄人勒贖，係在主觀上具有勒贖之不法意圖，
    客觀上以強暴、脅迫或詐術、恐嚇或其他不正方法使被害人
    離開其原來處所而將其移置於自己實力支配之下，而令被擄
    者之親友提供金錢或其他財物以贖取被擄者之生命或身體自
    由，因此在手段行為上具有妨害自由之本質，但在目的行為
    上，則具有恐嚇行為之本質（最高法院91年度台上字第6480
    號裁判意旨參照）。本件被告乙○○、甲○○係先於強擄被
    害人丁○○，使丁○○置於自己實力支配下後，向其勒贖財
    物，以為換取人身自由之代價，並已實際取得100萬元之贖
    款，是核被告2人所為，均係犯刑法第347條第1項之擄人勒
    贖罪。因刑法上擄人勒贖罪，係預有不法得財之意思，而實
    施強暴、脅迫，將被害人擄至自己實力支配下，希圖被害人
    或其關係人出款贖回，當然含有妨害自由之性質，自不另論
    以刑法之恐嚇危害安全罪及妨害自由罪。被告2人就上開犯
    行，有犯意聯絡及行為分擔，均為共同正犯。再被告2人取
    贖後釋放被害人丁○○，爰依刑法第347條第5項後段規定減
    輕其刑（法定刑為死刑部分減為無期徒刑或15年以下12以上
    有期徒刑，法定刑為無期徒刑部分減為7年以上有期徒刑，
    有期徒刑部分減至2分之1）。又被告乙○○有如犯罪事實欄
    所示刑案之執行情形，此有台灣高等法院被告全國前案紀錄
    表在卷可按，其受有期徒刑之執行完畢後，5年內再故意犯
    本件有期徒刑以上之罪，為累犯，應依修正前刑法第47 條
    規定加重其刑（其中法定刑為死刑、無期徒刑部分依法不得
    加重），並與前述減輕其刑部分予以先加後減。爰審酌被告
    乙○○已有傷害前科，仍不知悛悔，因缺錢花用，鋌而走險
    ，在本件犯行中居於主導地位，對被害人丁○○之行動自由
    及心理造成重大危害；被告甲○○於緩刑宣告期間，猶不知
    謹言慎行，與乙○○共同擄走丁○○勒贖金錢，對社會治安
    危害甚劇，惟與乙○○係基於犯罪主導地位之惡性仍有所區
    別，並念及被告2人擄人過程中並未實際對丁○○之身體為
    任何傷害行為，取贖後旋即釋放被害人，並給予被害人車資
    ，尚未完全泯滅人性，且犯罪後均已坦承犯行，深具悔意，
    被害人丁○○亦於本院審理時當庭表示願意原諒被告2人等
    一切情狀，分別量處如主文所示之刑，以示懲儆。扣案空氣
    瓦斯槍1枝（槍枝管制編號：0000000000號）、野戰刀1支、
    黑色手銬1個、膠帶數段均係被告乙○○事先命被告甲○○
    購入，業據被告乙○○供明在卷，雖空氣槍經鑑定不具殺傷
    力、野戰刀經鑑定亦非屬槍砲彈藥刀械管制條例所公告列管
    之刀械，然仍屬供本件犯罪所用之物；扣案黑色筆記本1本
    係被告乙○○所有，於擄人期間由被告甲○○於筆記本上書
    寫「找個定點.... 」等字跡與被告乙○○筆談，以避免遭
    被害人丁○○認出被告乙○○聲音，亦屬供本件犯罪所用之
    物，爰均依刑法第38條第1項第2款之規定，併予宣告沒收。
    至扣案灰色短袖上衣1件、白色球鞋1雙、藍色七分褲1件係
    被告乙○○平日穿著之衣物，難認屬供本件擄人勒贖犯行之
    用；又扣案行動電話2支（均含SIM卡，其中1支號碼0000000
    000號為被告乙○○所用、另1支號碼0000000000號為被告甲○○所用）依卷內現有證據難認係供犯罪所用之物，且於本
    件擄人期間，被告2人始終在一起，卷附通聯調閱查詢單亦
    無其2人相互聯絡之紀錄，是上開2支行動電話亦難認屬供本
    件擄人勒贖犯行之用；又扣案行動電話門號0000 0000 00號
    SIM卡1張是被害人丁○○所有之物，扣案現金1千元是被告2
    人釋放丁○○時給予之車資，均非屬供犯罪所用之物，爰均
    不為沒收之諭知，附此敘明。
據上論結，應依刑事訴訟法第299條第1項前段，刑法第2條第1項
、修正前刑法第28條、刑法第347條第1項、第5項後段、修正前
刑法第47條、第38條第1項第2款，判決如主文。
本案經檢察官戊○○到庭執行職務。
中    華    民    國    95    年    12    月    29    日
                  台灣台中地方法院刑事第二庭
                             審判長法  官   林清鈞
                                   法  官   林慧英
                                   法  官   陳姵君
正本證明與原本無異。
如不服本判決，應於送達後十日內向本院提出上訴狀（須附繕
本），上訴於臺灣高等法院臺中分院。
                                   書記官  莊金屏
中    華    民    國    95    年    12    月    29    日
附錄法條:
中華民國刑法第347條
意圖勒贖而擄人者，處死刑、無期徒刑或 7 年以上有期徒刑。
因而致人於死者，處死刑、無期徒刑或12年以上有期徒刑；致重
傷者，處死刑、無期徒刑或10年以上有期徒刑。
第1項之未遂犯罰之。預備犯第1項之罪者，處2年以下有期徒刑
。
犯第1項之罪，未經取贖而釋放被害人者，減輕其刑；取贖後而
釋放被害人者，得減輕其刑。


司法院資訊處製作；財團法人民間司法改革基金會備份。
